【裁判字號】    97,聲判,26
【裁判日期】    970711
【裁判案由】    聲請交付審判
【裁判全文】
臺灣臺中地方法院刑事裁定              97年度聲判字第26號
聲  請  人
即  告訴人  丙○○
代  理  人  林軍男律師
被      告  甲○○
            乙○○
            丁○○
上列聲請人因告訴被告等涉嫌偽造文書案件，不服臺灣高等法院
臺中分院檢察署檢察長駁回再議之處分（97年度上聲議字第307
號），聲請交付審判，本院裁定如下：
    主  文
聲請駁回。
    理  由
一、按告訴人不服上級法院檢察署檢察長或檢察總長認再議為無
    理由而駁回之處分者，得於接受處分書10日內委任律師提出
    理由狀，向該管第一審法院聲請交付審判；法院認交付審判
    之聲請不合法或無理由者，應駁回之，刑事訴訟法第258條
    之1第1項、第258條之3第2項前段分別定有明文。
二、聲請交付審判意旨略以：被告等應構成業務上文書登載不實
    罪之偽造文書，惟原不起訴處分及駁回再議處分，不論在事
    實認定或採證程序與法律適用，均有違誤，理由如下：
  (一)按「刑法第215條業務上登載不實文書罪之處罰，係以保護
    業務上文書之正確性為目的。所謂明知不實而登載，祇需登
    載內容失真於明知，並不問失真之情形為全部或一部，亦不
    問其所以失真係出於虛增或故減；若行為人有積極據實登載
    之義務卻故意消極隱匿不為登載，致其內容失真，仍無礙上
    開罪名之成立」（最高法院94年台上字第2596號判決意旨）
    ，次按刑事訴訟法第163條第2項明定：「法院為發見真實，
    得依職權調查證據，但於公平正義之維護或對被告之利益有
    重大關係事項，法院應依職權調查之」，足資參照。
  (二)本件事實爭點：
  1.被告於民國90年5月16日臺中縣藥師公會第21屆第1次會員代
    表大會中，就聲請人即告訴人丙○○（下稱聲請人）所提之
    關於彈性調降年會費之臨時動議案，明知其討論結果為「授
    權理監事會研議之」，竟故意將內容登載為「沒有通過」。
    又黃義隆係上開臨時動議之連署人之一，並未另提出第3件
    臨時動議，惟被告等人竟在會議紀錄上，將其列為臨時動議
    三之提案人，內容載為：「關於藥師連續在本縣境內，親自
    開設藥局，如達數十年以上者，請公會研定辦法鼓勵或獎勵
    之，請討論公決。決議：授權理監事會研議之」，其會議紀
    錄內容有所不實。
  (1)如實際決議內容為「授權理監事會研議之」，應屬保留該提
    案並繼續研議辦理之性質，與被告等辯稱該案經大會決議而
    決議結果「沒有通過」，屬「否決」該提案之性質及發生效
    力不同。
  (2)案外人黃義隆並未提出上開系爭之第三件臨時動議，因其提
    案內容違反會議規範第32條、第34條，既無連署人或附議人
    具名亦無說明及辦法，再者，提案人係丙○○，並非黃義隆
    ，此因90年5月16日大會決議「授權理監事會研議」之後，
    參加90年8月10日理監事會議是由丙○○列席，並非黃義隆
    。
  (3)被告明知其討論結果為「授權理監事會研議之」，竟故意將
    內容登載為「沒有通過」，就案外人黃義隆並未提出上開系
    爭之第三件臨時動議而不實記載為提案人，即係明知為不實
    之事項，仍故意消極隱匿不為真實內容提案人之登載及自行
    虛構「沒有通過」之不實決議內容，自應構成業務上文書登
    載不實罪。
  (4)原不起訴處分及駁回再議程序，未依刑事訴訟法第2條就有
    利及不利被告之情形，一律注意，亦未依同法第163條第2項
    依職權就上開爭點為調查，構成適用法律不當之違背法令情
    形。
  2.於90年8月10日臺中縣藥師公會第21屆第2次理監事聯席會議
    ，被告等人在該會議紀錄中，增列「（實際經營之負責人與
    藥品管理人相同者）」之內容，並於同年10月17日，將該次
    理監事聯席會議紀錄函送臺中縣政府備查。因認被告共同涉
    犯刑法第215條之業務上登載不實罪嫌。就此，被告皆承認
    ，僅抗辯「將法令寫在紀錄上，是要區別藥局與西藥房的不
    同，必須是相同的，才可以用藥局名義」，然：
  (1)聲請人原先提案之內容即使違背相關法令，被告等亦無增、
    刪提案內容之權限，不得違法事先審查並設置不必要之限制
    。況該提案內容是否違相關法令，此乃該決議作成後發生如
    何法律效力之問題，此與被告等應據實記載乃屬不同層次之
    問題，不能混為一談。
  (2)依會議書證，90年8月10日臺中縣藥師公會第21屆第2次理監
    事聯席會議議程之討論提案二，案由係虛構而違法不實登載
    ，此因96年5月16日大會決議「授權理監事會研議之」的案
    由皆無「（實際經營之負責人與藥品管理人相同者）」之內
    容，而會議議程係理監事開會前之議事文書，並非理監事會
    討論、決議後之會議記錄，且依藥事法第19條藥局之定義亦
    無「實際經營之負責人與藥品管理人相同者」之規定。
  (3)偵查檢察官經聲請人多次聲明後，仍無故拒不公開勘驗錄音
    物證，且不採證人丙○○、蕭嬌娥具結之證言，僅採納楊健
    豐、陳永源及黃義隆之不實證言，且於96年12月26日傳訊黃
    義隆，並未傳訊聲請人出庭對質。
三、本件聲請人以被告甲○○、乙○○、丁○○涉犯偽造文書案
    件，向臺灣臺中地方法院檢察署提出告訴，經該署檢察官為
    不起訴處分（96年度偵字第10583號）後，聲請人不服，聲
    請再議，經臺灣高等法院臺中分院檢察署檢察長認再議為無
    理由，而以97年度上聲議字第307號駁回再議等情，業經本
    院調取上開偵查卷宗審閱無訛。
四、按刑事訴訟法於91年2月8日修正公布，新增前述第258條之1
    ，此乃對於檢察官不起訴或緩起訴裁量權制衡之一種外部監
    督機制。此時，法院僅在就檢察官所為之不起訴或緩起訴處
    分是否正確加以審查，以防止檢察機關濫權，依此立法精神
    ，法院就聲請交付審判案件之審查，所謂得為必要之調查，
    其調查證據之範圍，應以偵查中曾顯現之證據為限，不可就
    告訴人新提出之證據再為調查，亦不可蒐集偵查卷以外之證
    據。又依新修正刑事訴訟法第260條對於不起訴處分已確定
    或緩起訴處分期滿未經撤銷者得再行起訴之規定，其立法理
    由說明，本條所謂不起訴處分已確定者，係包括聲請法院交
    付審判復又經駁回者之情形在內，則法院就聲請交付審判案
    件之審查，所謂得為必要之調查，其調查證據範圍，自更應
    以偵查中曾顯現之證據為限，不得就告訴人新提出之證據再
    為調查，亦不可蒐集偵查卷以外之證據，否則將與刑事訴訟
    法第260條再行起訴之規定，混淆不清，合先敘明。
五、經本院調取上開偵查卷全卷核閱後，審認如下：
  (一)關於上開聲請交付審判意旨(二)1.所示爭點，臺灣高等法院臺
    中分院檢察署駁回再議處分之判斷為：證人陳永源具結證稱
    ：「丙○○有提案，內容是儘量能將會費減少，後來此案沒
    有通過，我們開會是採多數決，經表決後沒有通過，後來另
    外有人提修正案，結果才列入理監事會議處理」等語。證人
    黃義隆證稱：「90年5月16日藥師公會開會，丙○○提議調
    降會費後，我有提案，因為考量公會的財力問題，丙○○的
    提案沒有通過，我才提後面的提案，我的想法是視會員加入
    年資情況斟酌調降，這個提案是交理監事會去討論」等語，
    核與被告丁○○辯稱「丙○○所提彈性調降年會費，經討論
    公決決議未通過後，始有黃義隆之提案，經決議授權理監事
    會議決定處理」等情節相符，並有台中縣藥師公會21屆第1
    次會員代表大會紀錄可稽，被告等所辯並無偽造紀錄情事，
    自堪採信。
  (二)關於上開聲請交付審判意旨(二)2.所示爭點，臺灣高等法院臺
    中分院檢察署駁回再議處分之判斷為：被告等於原提案內增
    列「實際經營之負責人與藥品管理人相同者」之文字，而列
    入會議紀錄內一節，依行政院衛生署96年7月9日衛署藥字第
    0960025474號函「依據藥事法第19條所稱藥局，係指藥師或
    藥劑生親自主持，依法執行藥品調劑、供應業務之處所。是
    以，藥師開設藥局之經營者，應親自主持業務」所示見解，
    可知被告等於提案內增列「實際經營之負責人與藥品管理人
    相同者」，乃就藥事法第19條對「藥局」所為之定義，重申
    藥師應親自主持業務之涵義而已，並無違法可言，自難遽課
    以刑法第215條業務登載不實之偽造文書刑責。
  (三)本院審核臺灣高等法院臺中分院檢察署駁回再議處分，已就
    聲請人所指之事實爭點進行調查，且就聲請人於偵查中所指
    出之上開各項事證，均一一詳細予以辨明採證，並敘明判斷
    之理由，並無違背證據法則之處。且查：
  1.本件聲請交付審判理由指稱「檢察官於96年12月26日傳訊黃
    義隆，並未傳訊聲請人出庭對質」，然依刑事訴訟法第184
    條第2項：「因發見真實之必要，『得』命證人與他證人或
    被告對質，亦得依被告之聲請，命與證人對質。」之規定，
    檢察官於偵查中就是否命證人與聲請人對質一事，本有裁量
    權，是尚難因檢察官未命證人與聲請人對質，即認其採證違
    背證據法則。
  2.又本件聲請交付審判理由指稱「檢察官經聲請人多次聲明後
    ，仍無故拒不公開勘驗錄音物證」，查臺灣臺中地方法院檢
    察署檢察官不起訴處分意旨已具體說明：告訴人所提出其與
    被告甲○○之電話錄音帶及譯文，審其內容主要係告訴人指
    責被告甲○○未將系爭之理監事聯席會議紀錄完成，被告甲○○於對話中並未承認其有何偽造文書之犯行，即難認與犯
    罪事實有何關聯性。又依刑事訴訟法第245條第1項「偵查，
    不公開之」，第212條「檢察官因調查證據及犯罪情形，得
    實施勘驗」，第214條「行勘驗時，得命證人、鑑定人到場
    。檢察官實施勘驗，如有必要，得通知當事人、代理人或辯
    護人到場」等規定，偵查中檢察官是否實施勘驗，及勘驗時
    是命訴訟相關人員到場，皆有其裁量權。又本院核閱卷附聲
    請人所提錄音帶譯文（見96年偵字10583號卷第44頁至46頁
    ），其內容確如上述不起訴處分意旨之說明，與犯罪事實無
    關聯性，本件偵查程序自不因未公開勘驗錄音帶而違法。
六、綜上所述，本院經調取偵查卷全卷核閱後，認臺灣高等法院
    臺中分院檢察署處分意旨以被告3人並無聲請人所指務業登
    載不實之犯行，而駁回聲請人對臺灣臺中地方法院檢察署檢
    察官不起訴處分之再議聲請，於法洵無不合，處分書所載理
    由並未違背經驗法則、論理法則或其他證據法則，聲請人聲
    請交付審判，為無理由，應予駁回。
據上論斷，應依刑事訴訟法第258條之3第2項前段，裁定如主文
。
中    華    民    國    97    年    7     月    11    日
                  刑事第12庭  審判長法  官  莊深淵
                                    法  官  廖慧如
                                    法  官  蔡建興
上為正本係照原本作成。
本裁定不得抗告。
                                    書記官  黃英寬
中    華    民    國    97    年    7     月    11    日


司法院資訊處製作；財團法人民間司法改革基金會備份。
